【裁判字號】    99,上訴,2562
【裁判日期】    990928
【裁判案由】    偽造文書等
【裁判全文】
臺灣高等法院刑事判決                99年度上訴字第2562號
上  訴  人  臺灣板橋地方法院檢察署檢察官
上  訴  人
即  被  告  戊○○
上  訴  人
即  被  告  丁○○
上列上訴人因被告等偽造文書等案件，不服臺灣板橋地方法院99
年度訴緝字第50號、第51 號，中華民國99年5月27日第一審判決
（起訴案號：臺灣板橋地方法院檢察署95年度偵字第13443號）
，提起上訴，本院判決如下：
    主  文
上訴駁回。
丁○○緩刑參年。
    事  實
一、戊○○、丁○○係夫妻，其等於民國91年12月15日，在臺北
    縣新莊市○○街7 號丁○○所經營之金美華服飾店召集互助
    會，由戊○○擔任會首，召集子○○、乙○○、己○○、甲○○、壬○○○等人為互助會會員，含會首共四十三會，每
    會會金新臺幣（下同）一萬元，採內標方式標會，會期自91
    年12月15日起至94年12月30日止，每月15日在上址開標，每
    年6月30 日及12月30日各加標一次（下稱甲會）；其等復於
    93年1月5日召集癸○○、辛○○、乙○○、庚○○、甲○○
    、丙○○等人參加互助會，亦由戊○○擔任會首，含會首共
    二十八會，每會會金二萬元，採內標制，會期自93年1月5日
    至95年4 月5日止，每月5日在上址開標（下稱乙會），並由
    戊○○、丁○○二人共同負責上開二互助會之開標、收取會
    款等事宜。詎其二人因財務狀況發生困難，竟共同意圖為自
    己不法之所有，基於詐欺取財之概括犯意聯絡，於上開二互
    助會期間，利用各互助會員間彼此不完全熟識，且非均到場
    參與開標之機會，先後多次於上述二互助會期間之開標日，
    在上址服飾店，擅自在標單上填寫不詳金額之標息（惟未填
    寫標會者之姓名或代號），佯裝有未到場之會員以該出標金
    額參與競標且均因此得標，戊○○、丁○○再向各活會會員
    誑稱該等標期係各以其二人偽填之金額得標（惟未向活會會
    員表明得標者究係何互助會員），致使當期之各活會會員陷
    於錯誤，而陸續交付各該期活會之會款（即每期一萬元或二
    萬元扣除各次得標之標息）予戊○○及丁○○，戊○○、丁○○即以此方式，連續四次向甲會之子○○、乙○○、己○○、甲○○、壬○○○等活會會員及連續二次向乙會之癸○○、辛○○、乙○○、庚○○、甲○○、丙○○等活會會員
    詐取款項（因未能得知確切各次詐標之日期循以計算當次活
    會會員人數，因而無法計算戊○○、丁○○詐欺之正確金額
    ）。嗣甲、乙二會分於94年10 月15日、94年10月5日最後一
    次開標後，即因戊○○、丁○○逃匿而均告停會，經上述各
    活會會員相互查詢確認後，始悉上情。
二、案經子○○、癸○○訴由臺灣板橋地方法院檢察署檢察官偵
    查起訴。
    理  由
甲、程序方面：
    按刑事訴訟法第159條第1項雖規定，被告以外之人於審判外
    之言詞或書面陳述，除法律有規定外，不得作為證據。惟同
    法第159條之5第1、2項已規定，經當事人於審判程序同意作
    為證據，法院審酌該言詞陳述或書面陳述作成時之情況，認
    為適當者，亦得為證據。又當事人、代理人或辯護人於法院
    調查證據時，知有第159條第1項不得為證據之情形，而未於
    言詞辯論終結前聲明異議者，視為有前項之同意（指同條第
    1項之同意作為證據），此乃第159條第1 項所容許，得作為
    證據之例外規定之一。查本案據以認定上訴人即被告戊○○
    、丁○○犯罪事實之供述證據及非供述證據，被告二人、上
    訴人即檢察官於言詞辯論終結前，均未就上開證據主張有刑
    事訴訟法第159條第1項不得為證據之情形，本院復審酌各該
    證據作成時並無違法及證明力明顯過低之瑕疵等情況，認為
    適當，是被告未爭執之供述證據及非供述證據，均有證據能
    力。
乙、實體方面：
壹、有罪部分：
一、前揭犯罪事實，業據被告二人於原審及本院審理時自白不諱
    ，又甲互助會，子○○以其個人名義參加二會，乙○○以其
    名義參加二會，己○○以許寶財之名義參加一會，甲○○以
    甲○○及張鳳英名義參加二會，壬○○○以羅萬葉之名義參
    加一會。甲會於94年10月15日最後一次開標，係由甲○○得
    標，停標後應僅餘94年11月15日、94年12月15日及94年12月
    30日三會份未標，惟停會時，子○○之二會、乙○○之二會
    、己○○之一會、甲○○之一會（甲○○之另一會已於94年
    10月15日得標而屬死會）、壬○○○之一會仍均屬活會，且
    被告於甲會期間，事先並未向任何會員商借名義標會，足見
    被告於甲會期間，確曾連續四次佯以不特定之未到場活會會
    員以被告偽填之標息得標之詐術，向各該標期之所有活會會
    員詐取款項；另關於乙互助會，辛○○以其夫羅光明之名義
    參加一會，乙○○以其名義參加二會，庚○○以其個人及超
    煌（公司）之名義參加二會，癸○○以其名義參加一會，甲○○以其個人名義參加一會，丙○○以其個人名義參加二會
    。乙會於94年10 月5日最後一次開標，停標後至95年4月5日
    會期結束止，應尚餘六會份未標，惟停會時，辛○○之一會
    、乙○○之二會、庚○○之一會（庚○○另一會已屬死會）
    、癸○○之一會、甲○○之一會、丙○○之二會仍均屬活會
    ，且被告於乙會期間，亦從未向任何會員商借名義標會，足
    見被告於乙會期間，確曾連續二次以同前之詐術，向各該期
    之所有活會會員詐取會款等情，業據證人即告訴人癸○○、
    子○○、被害人辛○○、己○○、乙○○、庚○○、甲○○
    、壬○○○、丙○○等人先後於偵查中或原審審理時證述歷
    歷，復有甲會及乙會之互助會會單影本二紙、證人甲○○於
    原審審理時庭呈之支票及退票理由單各一紙在卷可稽，足徵
    被告於本院審理中之自白確與事實相符。本案事證明確，被
    告犯行均堪認定。
二、被告等行為後，94年2月2日修正公布之刑法已於95年7月1日
    生效施行，其中第2條第1項：「行為後法律有變更者，適用
    行為時之法律。但行為後之法律有利於行為人者，適用最有
    利於行為人之法律」之規定，係規範行為後法律變更所生新
    、舊法律比較適用之準據法，並非刑法實體法律，自不生行
    為後法律變更之比較適用問題，故刑法修正施行後，應適用
    該修正後之第二條第一項之規定，依「從舊、從輕」之原則
    比較新、舊法律之適用；又比較新舊法時，應就罪刑有關之
    共犯、未遂犯、想像競合犯、牽連犯、連續犯、結合犯，以
    及累犯加重、自首減輕暨其他法定加減原因（如身分加減）
    與加減例等一切情形，綜其全部罪刑之結果而為比較後，再
    整個適用有利於行為人之法律處斷，不能割裂而分別適用有
    利之條文（最高法院24年上字第4634號、27年上字第2615號
    判例及最高法院95年度第8 次刑事庭會議決議參照）。經查
  (一)共犯部分：修正前刑法第28條規定：「二人以上共同實施犯
    罪之行為者，皆為正犯」，修正後刑法第二十八條則規定：
    「二人以上共同實行犯罪之行為者，皆為正犯」，其中「實
    施」一語，涵蓋陰謀、預備、著手及實行之概念在內，其範
    圍較廣；而「實行」則著重於直接從事構成犯罪事實之行為
    ，其範圍較狹，是修正後刑法共同正犯之範圍已有限縮。新
    舊法就共同正犯之範圍既因此而有變動，自屬犯罪後法律有
    變更，經比較後，應以修正後之規定對被告等較有利。
  (二)罰金刑部分：刑法第339條第1項之詐欺取財罪雖未經修正，
    然其罰金刑部分之法定最低刑度依修正後刑法第33條第5 款
    之規定，為新臺幣1,000 元，而依被告行為時之刑罰法律，
    即依廢止前罰金罰鍰提高標準條例第1 條前段及修正前刑法
    第33條第5 款之規定，罰金刑之法定最低數額為銀元10元即
    新臺幣30元，經比較後，以修正前之規定對被告等較有利。
  (三)連續犯部分：修正後刑法已將修正前刑法第56條連續犯之規
    定刪除，此刪除雖非犯罪構成要件之變更，但顯已影響行為
    人刑罰之法律效果，自屬法律有變更。而修正後之刑法，既
    無連續犯得論以裁判上一罪之情形，被告所犯之數罪，應按
    其具體情形而可能論以數罪併罰，經比較後，以修正前之規
    定對被告等較有利。
  (四)綜合比較結果，以修正前刑法之規定對被告等較有利，應整
    體適用修正前刑法相關之規定。
三、核被告等所為，均係犯刑法第339條第1項之詐欺取財罪。被
    告等間就上開犯行有犯意聯絡及行為分擔，皆為共同正犯。
    又民間互助會已得標之死會會員，無論同組何一會員得標及
    其願出標金若干，均須繳納當期全額會款（如係外標，並須
    另繳納會息），縱為會首之上訴人施用詐術，以他會員名義
    冒標，並向死會會員收取會款，因該等死會會員本負有繳納
    會款之義務，而非陷於錯誤而交付上訴人，自無構成詐欺取
    財罪之可言（最高法院83年度臺上字第4153號判決意旨參照
    ）。被告等每次詐欺取財之犯行，均係同時向多數之活會會
    員詐取會款，屬一行為觸犯數同種詐欺取財罪名之想像競合
    犯，應從一重處斷。被告等先後多次行使詐欺取財之犯行，
    時間緊接，所犯係構成要件相同之罪名，顯係基於概括犯意
    為之，為連續犯，應各依修正前刑法第56條連續犯之規定論
    以連續詐欺取財一罪，並加重其刑。至被告等詐標時所填寫
    之標單，已於開標後即行丟棄，業據被告戊○○於本院理時
    供明在卷（見本院卷第38頁），應不予宣告沒收。另被告等
    之犯罪時間雖係在96年4 月24日之前，然被告戊○○、丁○○係分別於中華民國九十六年罪犯減刑條例96年7 月16日施
    行前之95年12 月15日、96年6月13日，經臺灣板橋地方法院
    以95年板院輔刑齊科緝字第1180號、96年板院輔刑齊科緝字
    第495號通緝，且被告均未於96 年12月31日前自動歸案接受
    審判，迄至99年3月5日方同時為警緝獲等情，有臺灣板橋地
    方法院上開通緝書及臺東縣警察局大武分局通緝案件報告書
    各2份附卷可按，依上開條例第5條之規定，被告等自均不得
    依該條例減刑，併此敘明。
四、原審以被告等犯詐欺取財罪事證明確，適用刑法2條第1項前
    段、第339條第1項、第55條、修正前刑法第28條、第56條，
    ，刑法施行法第1條之1第1項、第2項前段之規定，並斟酌刑
    法第57條所列各款事項，量處被告等各有期徒刑一年，其認
    定事實、適用法律及量刑，核無違法或不當，應予維持。被
    告等以量刑過重為由提起上訴，為無理由，應予駁回。另被
    告丁○○未曾犯罪，有本院被告前案紀錄在卷可稽，因其夫
    即被告戊○○召集互助會並任會首致共犯詐欺取財罪，其犯
    罪情節顯較被告戊○○為輕，若夫妻二人一起入獄服刑，對
    其家庭非無影響，又被告丁○○犯後供認犯行，經此刑之宣
    告後，當知所警惕，信無再犯之虞，本院認其所宣告之刑以
    暫不執行為適當，併依刑法第74條第1項第1款之規定宣告緩
    刑三年，以啟自新。
貳、不另為無罪諭知部分：
一、公訴意旨另以：被告戊○○、丁○○於甲、乙二互助會會期
    中，均基於行使偽造私文書之概括犯意，先後多次冒用會員
    之名義，偽填標單而連續偽造私文書，並旋即持以參加互助
    會競標並得標而連續行使之，足生損害於遭冒用會員，因認
    被告等均尚涉犯刑法第216條、第210條之行使偽造私文書罪
    嫌。訊據被告等均否認有何行使偽造私文書之犯行，並辯稱
    ：在標單上亦未書寫名字，只有寫金額，有些會員不會問何
    人得標等語。經查：
  (一)按民間互助會之標會會單，若經投標者（或代為投標者或冒
    標者）表明其係某人之標單，因在場之其他投標者或會員已
    能辨別係某一會員參與標會者，縱標單上未書寫姓名或代號
    ，仍無礙於係刑法第220條第1項之準文書，惟若標單上未記
    載標會者之姓名或代號，致無從辨別或表示係某一會員參與
    標會者，則不具文書之形式（最高法院94年度臺上字第1439
    號、96年度臺上字第2027號判決意旨參照）。
  (二)證人即告訴人癸○○於偵查及原審審理時指稱：標會時伊完
    全沒去過，因為伊住被告對面，被告說標多少錢，伊就給多
    少錢。開標後，被告夫妻並未說何人得標，只說標多少等語
    （見95年度偵字第13443 號偵查卷第30頁、原審95年度訴字
    第2567號卷第76頁）；證人即告訴人子○○於偵查及原審審
    理時證稱：伊從未去標過會，標金都是被告夫妻打電話給伊
    ，但沒說是何人標走，伊就將標金拿去給被告丁○○，有時
    是被告戊○○來收等語（見95年度偵字第13443號偵查卷第8
    頁、原審95年度訴字第2567 號卷第100頁）；證人己○○於
    原審審理時證稱：伊大部分沒有去現場參加開標，都是詢問
    被告丁○○多少錢，然後將會錢拿到店裡去，被告丁○○大
    部分都說標多少錢，但沒有說得標人等語（見原審95年度訴
    字第2567號卷第71頁）；證人乙○○於原審審理時證稱：伊
    很少去現場，伊都是用電話詢問被告丁○○或戊○○會標多
    少，並將會錢送到店裡等語（見原審95年度訴字第2567號卷
    第68頁）；證人壬○○○於原審審理時證稱：伊之前有去好
    幾次標，但沒有標到，後來就沒有去。伊去標時，不用寫名
    字，只寫金額，其他人有無寫伊不知道，因為伊不識字。伊
    未到場投標時，被告並不會告訴伊何人得標，只會告訴伊多
    少錢，而且伊後來不想麻煩被告來收款，就將會款拿給辛○○轉交等語（見原審99年5月13日審判筆錄第7頁、第8頁）
    ；證人丙○○於原審審理時證稱：乙會伊都有去現場標，順
    便交錢，標單上只有寫金額不用寫名字，其他人也都是這樣
    。因為標單上沒有名字，有些得標的人可能沒有在現場，但
    因為標單上沒有寫名字，伊也都沒有問誰得標，伊只在意自
    己有無得標及標多少錢等語（見原審99年5 月13日審判筆錄
    第10頁）。綜上證詞可知，證人癸○○、子○○、己○○、
    乙○○均從未或極少至現場參與開標，開標後被告皆僅告知
    其等各該期之標息金額並據以向其等收取會款，被告等並未
    向癸○○等未到場之活會會員表明得標者之姓名或代號。而
    證人丙○○每次均有到場參與投標，證人壬○○○於互助會
    前期亦有到場參與開標，其二人復一致證述標單上僅須填寫
    金額，不用書寫名字，且丙○○到場從未詢問係何會員得標
    。是被告辯稱其等詐標，並未在標單上書寫名字，只有填載
    金額，亦未使用其他活會會員之名義等情，並非無據，應堪
    採信。
  (三)又公訴意旨並未具體指明被告等就上開二互助會，究係冒用
    何會員之名義偽填標單並持以行使，被告詐標時所填寫之標
    單復未扣案，無從證明被告確有偽以其他會員名義填寫標單
    之行為。是被告等詐標時，既未在標單上填載會員姓名或代
    號，且無積極證據佐證被告於開標時，曾表明其等偽填標息
    之標單係屬何會員之標單，則在場之投標者或會員自無從辨
    別或誤認該標單係何會員參與標會，依前說明，被告等詐標
    時所填載僅有金額之標單應尚不具文書之形式，被告等縱持
    以行使，仍不構成行使偽造（準）私文書罪嫌。
  (四)至證人辛○○於原審審理時雖曾證稱：乙會有時伊有去，有
    時沒去（開標），若沒去的時候，伊都會用電話跟會首說伊
    要標多少，沒有標到時，會首會跟伊說哪個人標去了云云（
    見原審95年度訴字第2567號卷第63頁），然證人辛○○並未
    明確指述其因未到場參與開標，被告於開標後告知其得標者
    之標期及次數各為何，則被告事後告知證人辛○○何會員得
    標，當可能係被告正常開標而非詐標之標期。縱認被告於開
    標後，曾假冒其他會員之名義向證人辛○○詐稱該會員得標
    ，然被告於電話中既未執標單向辛○○持以行使，此部分之
    行為仍與行使偽造（準）私文書之犯行有間，是證人辛○○
    上開證詞，自難憑採為不利於被告之認定。
  (五)綜上所述，檢察官所舉證據不足以證明被告等有偽造準私文
    書之犯行，此部分原應為無罪判決，惟因公訴意旨認此部分
    與被告前揭犯詐欺取財罪部分有牽連犯之裁判上一罪關係，
    故此部分不另為無罪之諭知。
二、本院審理結果，認原審就此部分為被告等無罪之諭知，已於
    原判決詳論其理由，認事用法，核無違誤或不當，應予維持
    。檢察官仍執陳詞以此部分被告等應構成行使偽造準私文書
    犯行為由提起上訴，請求將原判決此部分撤銷，更為適當之
    判決，委無可採。又檢察官上訴並未提出更積極之證據以供
    本院調查審理，本院無從形成此部分被告等有罪之心證，是
    檢察官上訴為無理由，應予駁回。
據上論斷，應依刑事訴訟法第368條，刑法第74條第1項第1款，
判決如主文。
本案經檢察官楊秀琴到庭執行職務。
中    華    民    國    99    年    9     月    28    日
                  刑事第二十庭審判長法  官  楊貴雄
                                    法  官  許必奇
                                    法  官  周明鴻
以上正本證明與原本無異。
行使偽造文書部分檢察官如不服本判決，應於收受送達後10日內
向本院提出上訴書狀，其未敘述上訴之理由者並得於提起上訴後
10 日內向本院補提理由書（均須按他造當事人之人數附繕本）
「切勿逕送上級法院」。
其他部分檢察官及被告均不得上訴。
                                    書記官  郭彥琪
中    華    民    國    99    年    9     月    28    日

司法院資訊處製作；財團法人民間司法改革基金會備份。
